【裁判字號】    97,家訴,121
【裁判日期】    981111
【裁判案由】    塗銷繼承登記
【裁判全文】
臺灣臺北地方法院民事判決             97年度家訴字第121號
原      告  甲○○
訴訟代理人  呂理胡律師
            唐永洪律師
被      告  丁○○
            乙○○
共      同
訴訟代理人  丙○○
上列當事人間請求塗銷繼承登記事件，本院於民國98年10月26日
言詞辯論終結，判決如下：
    主  文
被告應連帶給付原告新台幣貳佰肆拾柒萬柒仟貳佰玖拾玖元，及
自民國98年7月14日起至清償日止，按週年利率5%計算之利息。
訴訟費用由被告連帶負擔。
本判決於原告以新台幣捌拾參萬元供擔保後，得假執行。
    事實及理由
一、按訴狀送達後，原告不得將原訴變更或追加他訴，但經被告
    同意者，不在此限。被告於訴之變更或追加無異議，而為本
    案之言詞辯論者，視為同意變更或追加。民事訴訟法第255
    條第1項第1款、第2項分別定有明文。本件原告起訴請求被
    告塗銷坐落台北市○○區○○段三小段第97、104、564、57
    5號等地號土地之繼承登記，回復為訴外人張九成所有。嗣
    於民國98年10月19日變更起訴聲明，請求被告連帶給付新台
    幣 (下同）2,477,299元及法定遲延利息，並追加侵權行為
    損害賠償及不當得利之法律關係。被告對於原告訴之變更及
    追加，均無異議，而為本案之言辯論，視為同意原告訴之變
    更及追加，合先敘明。
二、原告起訴主張：被繼承人張九成於11年3月8日死亡，遺有含
    坐落台北市○○區○○段3小段104、564、575、97地號土地
    4筆（下稱系爭土地），由長子張文通、次子張聰明共同繼
    承。張聰明於昭和7年12月31日（即21年10月31日）死亡且
    絕嗣，其繼承自張九成之遺產，依民法繼承編施行法第8條
    、民法第1174條規定，應由兄弟姊妹繼承。原告係張聰明母
    親林養與張九成離婚後收養之養女，與張文通、張聰明為同
    母異父之兄妹。故張聰明對系爭土地之應有部分，應由原告
    與張文通共同繼承，即原告對於系爭土地有四分之一之應繼
    分。張文通於43年5月21日死亡，遺產由被告及其配偶共同
    繼承，被告明知原告對於系爭土地有四分之一之應繼分，竟
    於96年7月16日切結聲請作廢系爭土地之所有權狀，並以日
    據時期之戶籍謄本，隱匿原告與張聰明係養兄妹之記載，偽
    造繼承系統表，向古亭地政事務所辦理分割繼承登記，並分
    別於96年9月27日、11月6日將土地移轉登記予第三人，被告
    乙○○尚保有系爭564、575地號土地應有部分六分之一、十
    二分之一，共同侵害原告之繼承權，致原告受有繼承權不能
    回復之損害，依土地公告現值計，原告計受有2,477,299元
    之損害，爰依民法第184 條第1項、第185條第1項、第179條
    ，求命判決被告連帶給付原告2,477,299元，及98年7月14日
    起至清償日止，按週年利率5%計算之利息等語。並聲明：如
    主文所示，及以供擔保為條件之假執行宣告。
三、被告則以：原告係張鬧之養女，張林養並未與張鬧共同收養
    原告，原告與張林養間並無收養關係，與張聰明並非同母異
    父之兄妹；又被繼承人張九成死亡時，雖有張文通及當時寄
    留他處之張聰明得連署申報繼承人，惟由張文通以長男身分
    申請戶主相續，繼承戶主權一併繼承家產即系爭土地之所有
    權全部，張聰明並未繼承家產，其死亡並未遺有任何遺產，
    自無財產可供原告繼承；再者，張聰明於21年10月31日死亡
    絕戶，其戶籍登記又自為戶主，依當時台灣有效之繼承習慣
    ，遺產無人繼承，依日本民法規定，共有土地因共有人之死
    亡絕戶，由其他共有人取得所有權，故張聰明對於系爭土地
    之應有部分由張文通取得所有權等語，資為抗辯。並聲明：
    駁回原告之訴。
四、原告主張系爭土地為張九成之遺產，被告於96年7月31日以
    張文通繼承人身分，辦理系爭土地之繼承分割登記，被告丁
    ○○於96年11月6日將其繼承之系爭土地應有部分出賣予第
    三人，被告乙○○於同年9月27日將系爭97、104地號土地出
    賣予第三人等情，業據其提出土地登記謄本為證，且為被告
    所不爭執，堪信為真。本件兩造所爭執者在於：張聰明就張
    九成之遺產，有無繼承權？如有，張聰明之遺產應由何人繼
    承？原告與張林養間有無成立收養關係？茲論述如下：
    （一）按繼承開始（即被繼承人死亡日期或經死亡宣告確定
          死亡日期）於台灣光復以前者（34年10月24日以前）
          ，應依有關台灣光復前繼承習慣辦理。繼承開始於台
          灣光復後（34年10月25日以後）至74年6月4日以前者
          ，依修正前之民法親屬、繼承兩編及其施行法規定辦
          理。繼承開始於76年6月5日以後者，應依現行民法親
          屬、繼承兩編暨其施行法規定辦理。為93年8月20日
          內授中辦地字第0930725803號令修正繼承登記法令補
          充規定第1點所明定（見本院卷第162-171頁）。查張
          九成於大正11年3月8日（即11年3月8日死亡），有卷
          附戶籍謄本足參（見本院卷第32頁），其繼承開始在
          34年10月24日以前，依上開規定，應依有關台灣光復
          前繼承習慣辦理。又日據時期台灣省人財產繼承習慣
          分為家產繼承與私產繼承兩種。家產為戶主之所有財
          產；私產係指家屬個人之特有財產。家產繼承因戶主
          喪失戶主權而開始。戶主死亡為戶主喪失戶主權之原
          因。因戶主喪失戶主權而開始之財產繼承，其繼承人
          之順序為：法定之推定財產繼承人；指定之財產繼承
          人；選定之財產繼承人。第一順序之法定推定財產繼
          承人係男子直系卑親屬（不分長幼、嫡庶、婚生或私
          生、自然血親或準血親）且係繼承開始當時之家屬為
          限。男系直系卑親有親等不同者，以親等近者為優先
          。親等相同之男子有數人時，共同均分繼承之。同上
          補充規定第2點第1、2項、第3項第1款、第3點分別定
          有明文。張九成死亡時，有直系血親卑親屬張文通、
          張聰明兩人，且張文通、張聰明親等相同，並均為繼
          承開始當時之家屬，亦有卷附戶籍謄本足憑（見本院
          卷第32-34頁），依上開規定，遺產應由張文通、張
          聰明均分繼承之。前戶主之財產，非由戶主繼承人一
          人繼承，原則上前戶主有男系子孫數人時，仍依照習
          慣，由數人共同繼承，且其法定繼承人須為前戶主之
          家屬。故於臺灣，戶主繼承（尤其法定繼承），純然
          係戶主身分上地位之繼承，不包含財產繼承。換言之
          ，因就前戶主有繼承開始原因發生，其地位（廣義）
          分為兩部分，一係身分上之地位，一係財產上之地位
          ，前者以日本民法之規定為條理，依男系、嫡系、長
          系主義以定其順序，由一人承繼人；後者則依習慣，
          在家之男性直系血親卑親屬共同繼承之（參臺灣民事
          習慣調查報告第437頁），是張文通以長男身分申請
          戶主相續，僅係繼承戶主身分上之地位，並不包括張
          九成之財產，被告辯稱張九成之遺產由張文通一人繼
          承，張聰明並未繼承云云，並無可取。
    （二）次按日據時期共有人中之一人死亡而無合法繼承人時
          ，其他共有人如踐行日本民法所定繼承人曠缺手續，
          經公示催告為無人繼承後，其應有部分歸屬於其他共
          有人。如光復前未踐行此項程序者，應依我國民法繼
          承編施行法第8條規定定其繼承人，如仍無法定繼承
          人承認繼承時，即應依民法第1177條、第1178條所定
          程序公示催告確定無繼承人後，其遺產歸屬於國庫。
          （同上補充規定第11點參照）。張聰明於大正12年10
          月29日（即12年10月29日）分戶，自為戶主，於昭和
          7年10月30日死亡絕戶（即21年10月30日），有戶籍
          謄本足參（見本院卷第114頁），無法定之推定財產
          繼承人，生前又未指定繼承人或以遺囑指定繼承人，
          其親屬會議亦未選定繼承人，故無合法繼承人。是張
          文通欲取得張聰明系爭土地之應有部分，應依日本民
          法所定繼承人曠缺手續，經公示催告為無人繼承後，
          始得取得，並非張聰明死亡絕戶即當然取得系爭不動
          產之應有部分，被告既不能證明張文通在光復前有踐
          行上開程序，則辯稱張聰明對於系爭不動產之應有部
          分，因其死亡絕戶，歸張文通所有云云，亦無可取。
    （三）張聰明在光復前無合法繼承人，光復後即應依我國民
          法繼承編施行法第8條規定，定其繼承人。按民法繼
          承編施行法第8條規定，繼承開始在民法繼承編施行
          前，被繼承人無直系血親卑親屬，依當時之法律亦無
          其他繼承人者，自施行之日起，依民法繼承編之規定
          定其繼承人。遺產之繼承人，除配偶外，依下列順序
          定之：直系血親卑親屬；父母；兄弟姊妹；祖父母。
          為民法第1138條所明定。查光復後，張聰明並無第一
          、二順位之繼承人。故依上開規定，其遺產應由兄弟
          姊妹繼承。所謂兄弟姊妹，凡同父異母或同母異父之
          兄弟姊妹均屬之。是原告對於張聰明之遺產有無繼承
          權，端視其與張林養間是否成立收養關係而定。
    （四）林養於大正2年9月22日與張鬧結婚，原告（原名張氏
          花子）則於昭和3年1月6日養子緣組入戶張鬧任戶主
          之戶籍內，為養女（見本院卷第333頁），而日據時
          期之收養，養親有配偶者，須一同為收養；依戶口規
          則，收養子女須申報戶口（見台灣民事習慣調查報告
          第170、171頁），張鬧於申報原告養女戶口時，張鬧
          與林養間既有婚姻關係，原告自係張鬧與林養共同收
          養之養女，亦有戶籍謄本足憑（見本院卷第332- 333
          頁）；此由兩造於75年9月9日共同以繼承人身分辦理
          張九成部分不動產繼承登記，有卷附土地所有權登記
          申聲請書足參（見本院卷第8-13頁），足以證明被告
          亦承認原告與林養之收養關係，則其於本件辯稱原告
          僅係張鬧之養女，與林養無收養關係云云，要無可取
          。原告主張其與張聰明為同母異父之兄弟姐妹，洵屬
          有據。
五、按繼承權被侵害者，被害人或其法定代理人得請求回復之。
    因故意或過失不法侵害他人之權利者，負損害賠償責任。數
    人共同不法侵害他人之權利者，連帶負損害賠償責任。民法
    第1146條第1項、第184條第1項前段、第185條第1項分別定
    有明文。查系爭不動產由張聰明、張文通共同繼承，依當時
    之繼承習慣，應有部分各二分之一，張聰明於昭和7年11月
    31日死亡絕戶（見本院卷第114頁），無合法繼承人，光復
    （即34年10月25日）以後，其遺產應由同母同父之張文通（
    43年5月21日死亡）及同母異父之原告共同繼承（即應繼分
    各四分之一），是原告主張其對於系爭土地有四分之一之應
    繼分，於法有據。被告於 96年7月20日以遺失系爭土地所有
    權狀申請補發，同年月31日辦理系爭土地之繼承分割登記，
    有卷附切結書、土地登記謄本足參（見本院卷第 124-134頁
    ），被告丁○○於同年10月17日將其分割取得之應有部分，
    移轉登記予第三人，被告乙○○將其分割取得之系爭97、10
    4地號土地移轉登記予第三人，共同侵害原告對於系爭土地
    之繼承權，且不能回復。則原告依民法第184條第1項前段、
    第185條第1項規定，請求被告連帶賠償損害，即屬有據。原
    告主張其應繼分依系爭土地公告現值計算，現值計2,477,29
    9之事實，為被告所不爭執，則原告請求被告連帶賠償2,477
    ,299 元之損害，及自98年7月14日起至清償日止，按週年利
    率5%計算之利息，為有理由，應予准許。原告陳明願供擔保
    ，聲請宣告假執行，核無不合，爰酌定相當之擔保金額准許
    之。
五、結論：
    原告之訴為有理由，依民事訴訟法第85條第2項、第390條第
    2項，判決如主文。
中    華    民    國    98    年    11    月    11    日
                      家事法庭法  官  吳素勤
以上正本係照原本作成。
如對本判決上訴，須於判決送達後20日之不變期間內，向本院提
出上訴狀。
中    華    民    國    98    年    11    月    11    日
                              書記官  郭麗琴

司法院資訊處製作；財團法人民間司法改革基金會備份。
